臺灣高等法院刑事判決　　　　　　　　 96年度上易字第636號
上　訴　人　臺灣臺北地方法院檢察署檢察官
被　　　告　丁○○
選任辯護人　張振興律師
被　　　告　丙○○
　　　　　　甲○○
上列上訴人因被告等違反商標法案件，不服臺灣臺北地方法院95
年度易字第306號，中華民國96年1月31日第一審判決（起訴案號
：臺灣臺北地方法院檢察署93年度偵字第21718號，併辦案號：
臺灣臺北地方法院檢察署96年度偵字第4348號），提起上訴，本
院判決如下：
    主  文
原判決撤銷。
丁○○共同未得商標權人同意，於同一之商品，使用近似於其註
冊商標之商標，有致相關消費者混淆誤認之虞，處有期徒刑陸月
，如易科罰金以新臺幣壹仟元折算壹日。扣案之神鬼牌商標貼紙
貳箱及伍佰紙、神鬼牌醬油（陸公斤裝）捌拾陸桶、神鬼牌醬油
（100CC）玖瓶、神鬼牌醬油（1000CC）拾貳箱，均沒收。
丙○○共同未得商標權人同意，於同一之商品，使用近似於其註
冊商標之商標，有致相關消費者混淆誤認之虞，處有期徒刑伍月
，如易科罰金以新臺幣壹仟元折算壹日。扣案之神鬼牌商標貼紙
貳箱及伍佰紙、神鬼牌醬油（陸公斤裝）捌拾陸桶、神鬼牌醬油
（100CC）玖瓶、神鬼牌醬油（1000CC）拾貳箱，均沒收。
甲○○共同明知為未得商標權人同意，於同一之商品，使用近似
於其註冊商標之商標之商品而販賣，處有期徒刑肆月，如易科罰
金以新臺幣壹仟元折算壹日。扣案之神鬼牌醬油（陸公斤裝）捌
拾桶、神鬼牌醬油（1000CC）貳拾壹箱，均沒收。
    事  實
一、緣台宮有限公司（下稱台宮公司）負責人乙○○家族自民國
    四十三年之前，即從事味原液（即醬油）之生產販賣，於四
    十三年由台宮公司負責人乙○○之兄陳維村以福壽行名義申
    請註冊第二三八二號「鬼女神牌」商標，然於六十三年間因
    疏未辦理延展致該商標無效，台宮公司乃於六十九年間重新
    申請前開商標註冊第一五四四五三號，專用期間自七十年七
    月一日起至一００年六月三十日止；台宮公司於八十七年間
    將商標專用權移轉予陳昌鈺，同時陳昌鈺並登記授權由台宮
    公司繼續使用前開商標圖樣。台宮公司於六十五年間提供產
    品配方，委由丙○○經營之三義醬油行製造味原液，再由台
    宮公司使用前開商標加以銷售，惟因對產品品質發生爭執，
    於九十三年三月間雙方即終止合作關係。詎丙○○及其子即
    目前實際負責三義醬油行生產之丁○○，明知台宮公司前開
    商標仍在商標專用期間，竟基於販賣牟利之犯意，自九十三
    年間三月間起，未經台宮公司之授權或同意，擅自將三義醬
    油行所生產製造之味原液之包裝上，使用近似於前開註冊商
    標之圖樣，提供予源珍食品加工廠北區負責人甲○○出銷售
    ，有致相關消費者混淆誤認之虞。甲○○明知三義醬油行所
    販售之味原液係使用近似於台宮公司之前開商標圖樣，竟仍
    予以銷售予不特定之消費者。嗣台宮公司經人反應察覺並派
    員購買確認，始知上情。雖丁○○等於93年3月3日以悅貿
    易有限公司（下稱悅公司）向經濟部智慧財產局申請註冊
    「神鬼牌」字樣暨男鬼圖案之商標使用權，然其等所使用由
    悅公司註冊之神鬼牌近似商標、標章，業經經濟部智慧財
    產局於94年8月11日、12日分別撤銷在案，仍承前犯意，基
    於販賣牟利之犯意，於悅公司之神鬼牌商標經撤銷後至96
    年2月初止，在未經陳昌鈺、台宮公司之授權或同意下，由
    丁○○、丙○○將三義醬油工廠所生產製造之味原液包裝上
    ，使用近似於前開註冊商標之圖樣，再提供與甲○○銷售，
    有致相關消費者混淆誤認之虞。
二、案經台宮有限公司訴由臺北市政府警察局萬華分局報告臺灣
    臺北地方法院檢察署檢察官偵查起訴及移送併案審理。
    理  由
一、訊據被告丁○○、丙○○、甲○○均否認有違反商標法之犯
    行，被告丁○○辯稱：伊是從九十三年三月三日開始販賣「
    神鬼牌」醬油，且有向經濟部智慧財產局申請註冊取得商標
    ；「神鬼牌」商標及包裝均為伊所設計，醬油配方則是伊父
    親留給伊的。伊設計的「神鬼牌」商標與告訴人公司的「鬼
    女神牌」商標並非近似，不致於讓消費者誤認等語；被告丙○○辯稱：三義醬油行於八十四年間就交給伊兒子丁○○經
    營，伊並沒有參與。而台宮公司於六十五年間確有委託伊生
    產「鬼女神牌」醬油，但並未提供配方，只說作到味道相似
    就可以，雙方合作至九十三年農曆年；伊住在工廠樓上，對
    於公司經營雖多少有瞭解，但伊兒子丁○○與被告甲○○後
    來的販賣醬油之經營行為，伊並未參與等語；被告甲○○則
    辯稱：伊並非三義醬油行股東，只是單純跟三義醬油行購買
    醬油，且被告丁○○有出示「神鬼牌」商標註冊證給伊看，
    伊並非故意販賣違反商標法之商品等語。
二、經查：
  (一)本件被告丙○○係於九十三年三月三日以悅貿易有限公司
    名義，向經濟部智慧財產局申請註冊「神鬼牌」字樣、及男
    鬼圖案之商標使用權，經該局核准審定後，自九十三年十一
    月一日起取得「神鬼牌」（商標註冊第00000000號
    ）及男鬼圖（商標註冊號第00000000號）之商標註
    冊登記，指定使用於調味用醬、醬油、醋等商品，惟觀諸「
    神鬼牌」之商標，與商標權人陳昌鈺授權告訴人台宮公司使
    用之「鬼女神及圖」（商標註冊第一五四四五三號）相較，
    二者中文均有相同之「神」、「鬼」二字，外觀與人寓目印
    象相仿、觀念相近，且系爭商標指定使用於調味用醬、醬油
    及醋商品，與告訴人公司使用之上開「鬼女神及圖」延展註
    冊專用之鹽、醬油、醋及調味品商品，復屬同一或高度類似
    商品，以具有普通知識經驗之相關消費者於購買時施以普通
    之注意，自易產生其商品係源自於同一產製主體或雖不相同
    但有關聯之聯想，而致生混淆誤認之虞。又按判斷商標近似
    與否，不僅著重其圖樣之通體形象，尚須就其最足引人注意
    之主要部分隔離觀察，以視其有無發生混淆誤認之虞為斷（
    最高行政法院八十年度判字第二一六一號判決意旨參照）。
    本件被告丁○○所設計之男鬼圖樣與上開「鬼女神及圖」之
    商標圖樣（商標註冊第一五四四五三號）相較，均係以鬼偶
    圖樣為主要組成部分，二鬼偶圖均具上吊式眼形，Ｖ型嘴內
    含鋸狀牙齒，自鼻翼處以線條圈圍嘴部，系爭商標之耳部對
    照據以異議商標之耳及角部，此區塊整體動線近似，僅髮型
    稍有不同，且兩者又均指定使用於調味品、醬油、醋等商品
    上，以具有普通知識經驗之消費者，於購買時所施以普通注
    意之際，亦將有所混淆誤認；且上開兩商標於公告後，均因
    告訴人公司向經濟部智慧財產局提出異議，經該局審定後亦
    認被告丁○○所設計之「神鬼牌」、及男鬼圖樣，與上開「
    鬼女神及圖」之商標圖樣屬近似之商標，而分別於九十四年
    八月十一日、及同年八月十二日審定異議成立，並將上開二
    商標予以撤銷，嗣悅公司不服，先後向經濟部提起訴願、
    及向台灣台北高等行政法院提起行政訴訟，復分別由經濟部
    於九十四年十月二十五日以經訴字第九四０六一三八０００
    號、及九十五年一月二十四日以經訴字第九五０六一六一五
    二０號駁回訴願，其後並經台灣台北高等行政法院於九十五
    年十二月五日以九十四年訴字第四一０四號、及同年十二月
    二十七日以九十五年度訴字第一００五號駁回悅公司之訴
    （尚未確定），此有各該經濟部智慧財產局商標異議審定書
    、經濟部訴願決定書、台北高等行政法院九十四年度訴字第
    四一０四號判決書在卷可據（見九十三年度偵字第二一七一
    八號卷第一三三至一三九頁、第一九二至一九三頁、原審卷
    第三十至三二頁、第九六至一０一頁）。是被告丁○○所設
    計、使用之「神鬼牌」及男鬼圖之商標客觀上與告訴人公司
    使用之「鬼女神及圖」商標近似，而有致相關消費者混淆誤
    認之虞乙節，固堪認定。
  (二)查被告丁○○自承係於九十三年三月三日以悅公司名義向
    經濟部智慧財產局申請「神鬼牌」、及男鬼圖案之商標註冊
    ，並於同日始開始製造、販售「神鬼牌」醬油乙節。然按一
    般市售醬油之製造、販售，應有許多的前置、準備作業程序
    ，非商標一經申請註冊，即可同時製造、販售。被告丁○○
    稱九十三年三月三日「神鬼牌」商標註冊之同日始開始製造
    、販售「神鬼牌」醬油云云，顯與常情不符，並不足採。另
    被告丁○○於本院證稱：商標還沒有申請註冊下來之前，有
    試賣一小部分等語（見本院96年5月24日審判筆錄）。參諸
    被告甲○○供稱：丁○○拿神鬼牌醬油到伊店裡說他剛做出
    來第一批要給伊試賣等語（見原審卷第一六０頁），告訴代
    理人即證人陳麗華於原審審理中證稱：台宮公司員工於九十
    三年三月二日在板橋興隆發商店發現有販賣「神鬼牌」醬油
    ，但當天並無購買醬油，故無法提出憑證等語（參見原審卷
    第一二０頁及一二一頁背面），可知被告丁○○既係於向經
    濟部智慧財產局申請系爭商標註冊登記前即開始籌備經銷，
    並試賣「神鬼牌」醬油。按仿冒商標之商品者，於生產後即
    尋找銷售通路販售牟利，而未待至將商標申請註冊後方開始
    販售，即係其侵害他人商標犯意之表現，故被告丁○○於93
    年3月3日以悅公司名義申請「神鬼牌」、及男鬼圖案之商
    標註冊前，即有製造、販賣仿冒「鬼女神」商標商品之認識
    及故意。
  (三)被告等之0000000號及0000000號商標雖係於93年3月3日提出
    申請，惟其權利期間係自93年11月1日起算一節，有悅公
    司上揭號數之商標註冊證二紙附卷可稽；又依證人陳麗華結
    證稱：伊於93年3月初即開始與被告丁○○、丙○○協調，
    要求被告停止仿冒之行為等語，而被告丁○○亦當庭自承於
    93年3月初起便開始販賣本件仿冒商品迄今等詞。又依卷附
    之商品照片所示，被告等於93年3月間尚未取得商標權前出
    貨之產品包裝上印有「註冊商標」之字樣，註冊證號：
    786067號（三義醬油行於86年11月16日取得之「黑熊牌醬油
    」商標證號）等不實文字；又其上之圖案除將告訴人台宮有
    限公司（下稱台宮公司）商標上之女鬼改成男鬼外，所有之
    構圖、佈局、設計均相同，其仿冒之意圖甚明。雖被告丁○○辯稱：包裝上有印悅公司名稱，而非印台宮公司，足見
    無仿冒意圖云云；然台宮公司之鬼女神牌醬油係老牌子，有
    一定之知名度與口碑，被告等此舉顯會致消費者誤認兩家公
    司存有關係企業或類似聯盟合作或經授權之關係，進而對商
    品品質、來源產生誤認，彼等在取得商標權前之製造及販賣
    行為實與典型之仿冒犯行無異。
  (四)按智慧財產權係一種排他權，與傳統財產權之概念不同，商
    標權人具有排除他人使用或申請註冊相同或近似於其註冊商
    標於同一商品或類似商品之權利。被告丁○○固辯稱：93年
    2月間三義醬油行與告訴人台宮公司結束合作關係，伊要弄
    一個新品牌，故請被告甲○○於93年3月3日後幫伊試賣等語
    。惟查，三義醬油行捨自身已有之「黑熊牌」醬油不用，竟
    選擇使用一個與告訴人近似，且尚未取得商標權之圖樣、文
    字，其搭便車之意圖昭然若揭。又查，三義醬油行以化整為
    零之方式，將仿冒之圖案及文字拆開，分別申請商標，致商
    標審查人員難以發現有近似之情事，而誤准其商標申請，惟
    被告事後於實際使用0000000號及0000000 號商標時卻係將
    圖案及文字合併使用，果被告等係基於使用自己商標之意而
    販賣本件商品，何以捨誠實按照彼等獲准之情形使用不為，
    竟將兩者結合後予以使用？彼等之犯意已彰彰明甚。
  (五)本件之相關消費者亦包括一般消費大眾，不限於餐廳業者。
    告訴人之產品通路遍及各超級市場、菜市場雜貨店及雜糧行
    之事實，業據證人陳麗華證述綦詳，並提出貨單及各通路照
    片在卷可憑。雖被告等辯稱：告訴人之產品係大容量，客戶
    限於餐廳、海產店等業者，該等客戶並無生混淆誤認之虞云
    云。然查，此種說法完全與國人烹飪習慣不符，蓋國人偏重
    口味，不論係紅燒、魯、燉、熱炒均須用到醬油，尤其紅燒
    、魯肉時更要用到大量的醬油，若以家中有家庭主婦每日煮
    飯之家庭來說，一般市售之小瓶裝醬油，不到一周即須補貨
    ，十分不經濟，故家庭用大桶裝醬油十分平常、普遍，被告
    對於告訴人之客戶群應有認識，所辯大容量之醬油商品，客
    戶限於餐廳云云，顯不足採。
  (六)被告丙○○係三義醬油行之登記負責人，又親自住於該商號
    樓上，且本身與台宮公司有數十年之交易關係，伊對於三義
    醬油行之產品製造、行銷走向，及身為負責人之契約責任、
    產品責任豈有不知之理？伊顯非不知情之人頭負責人，自不
    容以交棒予兒子即被告丁○○為由，推卸責任。況其亦曾出
    面與告訴人協商，對於自家商品仿冒他人商標之事，無從諉
    為不知。是故被告丙○○對本件犯行，不僅知情，且有犯意
    ，為共同正犯。另三義醬油行與台宮公司之合作關係近三十
    年，被告等對於告訴人之商標、商譽知之甚詳，被告丁○○
    、丙○○見告訴人多年經營品牌有成，不思以正當手段公平
    競爭，而瓢竊告訴人之商標，其等顯有犯罪之故意。又神鬼
    牌醬油商標權分別於94年8月11日、12日遭經濟部智慧財產
    局審定撤銷，則被告丁○○、丙○○知悉為尚未取得之權利
    ，並知有糾紛，被告丁○○、丙○○仍繼續製造、販售，使
    告訴人遭受莫大之損害，顯難認被告等使用之始符合「善意
    」之要件。綜上，被告丁○○、丙○○共同基於販賣牟利之
    犯意，未經台宮公司之授權或同意，擅自將三義醬油行所生
    產製造之味原液之包裝上，使用近似於台宮公司註冊之「鬼
    女神牌」商標圖樣，提供予被告甲○○銷售，有致相關消費
    者混淆誤認之虞；被告甲○○明知三義醬油行所販售之味原
    液係使用近似於台宮公司之前開商標圖樣，竟仍予以銷售予
    不特定消費者之犯行，均堪以認定。另外，被告甲○○於95
    年1月3日在其負責之源珍食品加工廠查扣貼有神鬼牌味原液
    商標之醬油（6公斤）83桶、神鬼牌味原液（1000CC）21箱
    ，而被告丁○○亦自承其使用系爭商標直至96年2月初行政
    訴訟敗訴之後才停止，可認被告等3人之犯罪時間係至96年2
    月初為止，併予敘明，本件應依法予以論罪科刑。
三、按所謂商標之使用，依商標法第6條規定，係指為行銷之目
    的，將商標用於商品或其有關之物件。商標之使用，既有行
    銷市面之意，故於同一商品或類似之商品，使用相同之註冊
    商標；或於同一或類似之商品，使用近似於其註冊商標而散
    布，原已包括販賣仿冒註冊商標之商品在內，僅成立商標法
    第81條之侵害他人商標專用權罪，無再成立同法第82條之販
    賣仿冒商標之商品罪之餘地（參照最高法院94年度台上字第
    5375號判決意旨）。核被告丁○○、丙○○所為，均係犯商
    標法第81條第3款之未得商標權人同意，於同一之商品，使
    用近似於其註冊商標之商標，有致相關消費者混淆誤認之虞
    罪（就違反商標法第82條之部分，不另論罪）。被告丁○○
    、丙○○2人就上開犯行有犯意聯絡及行為分擔，均應論以
    共同正犯。被告甲○○明知三義醬油行所販售之味原液係使
    用近似於台宮公司之前開商標圖樣，竟仍予以銷售予不特定
    消費者之犯行，係犯商標法第82條之明知為未得商標權人同
    意，於同一商品，使用近似之註冊商標之商品而販賣罪。關
    於此部分，被告丁○○、丙○○雖不另論罪，惟被告丁○○
    、丙○○、甲○○3人間就此部分有犯意聯絡及行為分擔，
    被告甲○○應論以共同正犯。臺灣臺北地方法院檢察署96年
    度偵字第4348號移送併辦意旨書以：被告等所使用神鬼牌近
    似商標、標章，業經經濟部智慧財產局於94年8月11日、12
    日分別撤銷在案，被告等仍承前犯意，繼續使用上開經撤銷
    之神鬼牌商標至96年2月初止之犯行，與原起訴案件有繼續
    犯之實質上一罪關係（併案意旨書誤為連續犯），自應由本
    院併予審理，附此敘明。原審未予詳查，對被告等為無罪之
    諭知，容有未合，公訴人提起上訴，指摘原判決不當，為有
    理由，應由本院將原判決撤銷改判。爰審酌被告丁○○、丙○○見告訴人多年經營品牌有成，不思以正當手段公平競爭
    ，侵害告訴人前開註冊商標圖樣；又神鬼牌醬油商標權經經
    濟部智慧財產局審定撤銷後，被告丙○○、丁○○仍繼續製
    造，使告訴人遭受莫大之損害；被告甲○○明知三義醬油行
    所販售之味原液為係使用近似於台宮公司之商標圖樣，竟仍
    予以銷售予不特定消費者，亦對於告訴人造成損害；被告丁○○、丙○○、甲○○均無前科，素行尚稱良好，有本院被
    告前案紀錄表乙份在卷可稽，暨被告等犯罪後否認犯行等一
    切情狀，分別量處如主文所示之刑，並均依刑法第41條第1
    項前段之規定諭知易科罰金之折算標準，以示懲儆。末查，
    本件於三義醬油行查扣之神鬼牌商標貼紙2箱及500紙、神鬼
    牌醬油（6公斤裝）3桶、神鬼牌醬油（100CC）9瓶、神鬼牌
    醬油（1000CC）11箱，均為被告丁○○、丙○○犯本件犯行
    所製造、販賣之商品，不問屬於犯人與否，均應依商標法第
    83 條之規定，分別於被告丁○○、丙○○項下，宣告沒收
    之。另於源珍食品公司查扣之神鬼牌醬油（6公斤裝）83桶
    、神鬼牌醬油（1000CC）21箱，分別為被告丁○○、丙○○
    犯本件犯行所製造、販賣之商品，被告甲○○犯本件犯行所
    販賣之商品，不問屬於犯人與否，均應依商標法第83條之規
    定，分別於被告丁○○、丙○○、甲○○項下，宣告沒收之
    。
據上論斷，應依刑事訴訟法第369條第1項前段、第364條、第299
條第1項前段，商標法第81條第3款、第82條、第83條，刑法第11
條、第28條、第41條第1項前段，判決如主文。
本案經檢察官呂文忠到庭執行職務。
中　　華　　民　　國　　96　　年　　6 　　月　　7 　　日
　　　　　　　　　刑事第十四庭審判長法　官    陳志洋
　　　　　　　　　　　　　　　　　  法　官    林秀鳳
　　　　　　　　　　　　　　　　　  法　官    沈宜生
以上正本證明與原本無異。
不得上訴。
                                    書記官    陳雅加
中　　華　　民　　國　　96　　年　　6 　　月　　11　　日
附錄：本案論罪科刑法條全文
商標法第81條
未得商標權人或團體商標權人同意，有下列情形之一者，處三年
以下有期徒刑、拘役或科或併科新臺幣二十萬元以下罰金：
一  於同一商品或服務，使用相同之註冊商標或團體商標者。
二  於類似之商品或服務，使用相同之註冊商標或團體商標，有
    致相關消費者混淆誤認之虞者。
三  於同一或類似之商品或服務，使用近似於其註冊商標或團體
    商標之商標，有致相關消費者混淆誤認之虞者。
商標法第82條
明知為前條商品而販賣、意圖販賣而陳列、輸出或輸入者，處一
年以下有期徒刑、拘役或科或併科新臺幣五萬元以下罰金。
